【裁判字號】    97,交抗,542
【裁判日期】    970526
【裁判案由】    聲明異議
【裁判全文】
臺灣高等法院臺中分院刑事裁定         97年度交抗字第542號
抗  告  人  交通部公路總局新竹區監理所苗栗監理站
受 處分 人  甲○○
上列抗告人因聲明異議案件，不服臺灣苗栗地方法院中華民國97
年4月23日所為裁定（97年度交聲字第70號），提起抗告，本院
裁定如下：
    主  文
抗告駁回。
    理  由
一、抗告意旨略以：異議人觸犯公共危險罪部分，業經苗栗地方
    法院檢察署民國（下同）95年度偵字第5078號緩起訴處分書
    處分緩起訴1年，並向公益團體中華社會福利聯合勸募協會
    支付新台幣（下同）3萬元，異議人並未受刑事判決，且道
    路交通管理處罰條例第35條第8項「經裁判確定處以罰金」
    之「罰金」為刑法第33條之主刑，又揭櫫罪刑法定主義之精
    神，本件既未經法院刑事判決處以「罰金」，原審認為異議
    人向公益團體中華社會福利聯合勸募協會支付之3萬元，「
    性質上自屬於處分金」，將之類推解釋為刑事處罰之「罰金
    」，不僅有違罪刑法定主義之精神，亦違背刑法類推禁止之
    原則。行政罰法第26條第2項之文字雖無緩起訴處分之明文
    ，然緩起訴者既為附條件的不起訴處分，亦即為不起訴處分
    得一種，而檢察官為緩起訴處分時，對異議人所為之只是及
    課予之負擔，係一種特殊處遇措施，並非刑罰，故本件異議
    人上開酒醉駕車之違規行為，雖經檢察官為緩起訴處分確定
    ，且已履行緩起訴附帶之條件，依前所述非已受刑事處罰，
    是本案尚無行政罰法一事不二罰之適用等語。
二、經查，受處分人甲○○於民國（下同）95年9月22日0時31分
    ，駕駛車號6U-9281號自用小客車行經國道一號北向140公里
    處，為內政部警政署國道公路警察局第二警察隊造橋分隊員
    警舉發「酒後駕車，經酒精測定器測定值為0.72MG/L」違規
    ，受處分人未依規定自動繳納罰鍰，原處分機關爰依道路交
    通管理處罰條例第35條第1項第1款暨違反道路交通管理事件
    統一裁罰標準及處理細則第44條第1項規定，於97年3月26日
    裁處受處分人人罰鍰5萬7千元並吊扣駕駛執照12個月（吊扣
    駕駛執照1 年部分已執行），施以道安講習。經受處分人聲
    明異議後，原審以：受處分人酒後駕駛自用小客車於上揭時
    、地經警測得其呼氣酒精濃度超過標準值，並經警舉發酒後
    駕車違規，嗣經臺灣苗栗地方法院檢察署檢察官於95年11月
    12日以95年度偵字第5078號為緩起訴處分，其期間為1 年，
    受處分人並應向財團法人中華社會福利聯合勸募協會支付 3
    萬元，緩起訴期間為95年12月18日起至96年12月17日止，受
    處分人業已向財團法人中華社會福利聯合勸募協會支付3 萬
    元，有臺灣苗栗地方法院檢察署檢察官執行緩起訴處分命令
    通知書及國泰世華銀行匯出匯款回條各1 份在卷可稽，是受
    處分人酒後超過規定標準駕駛動力交通工具而為警查獲之事
    實及受緩處分期滿並確定。原處分機關以受處分人甲○○有
    酒精濃度超過標準之行為，依道路交通管理處罰條例第35條
    第1項第1款、違反道路交通管理事件統一裁罰基準及處理細
    則等規定，裁處異議人吊扣受處分人駕駛執照12個月，施以
    道安講習等其他種類行政裁罰部分，於法並無不合，受處分
    人此部分之異議，為無理由。然原處分裁處受處分人罰鍰 5
    萬7 千元之行政裁罰部分，則有未恰，受處分人此部分之異
    議，為有理由。因而裁定諭知「原處分關於罰鍰新臺幣伍萬
    柒仟元部分撤銷。上開撤銷部分，甲○○不罰。其餘異議駁
    回。」
三、按一行為同時觸犯刑事法及違反行政法上義務規定者，依刑
    事法處罰之，但其行為應處以其他種類行政罰或得沒入之物
    而未經法院宣告沒收者，亦得裁處之；前開行為如經不起訴
    處分或無罪、免訴、不受理、不付審理之裁判確定者，得依
    違反行政法上義務規定裁處之，行政罰法第26條定有明文。
    可知，如一行為同時觸犯行政罰與刑事法律時，就科處罰鍰
    之部分應依刑事法律處罰之，除該行為經不起訴處分或無罪
    、免訴、不受理、不付審理之裁判「確定」者，方得另依行
    政罰科處罰鍰。又依行政罰法第26條之立法理由觀之，「一
    行為同時觸犯刑事法律及違反行政法上義務規定時，由於刑
    罰與行政罰同屬對不法行為之制裁，而刑罰之懲罰作用較強
    ，故依刑事法律處罰，即足資警惕時，實無為一事二罰再處
    行政罰之必要。且刑事法律處罰，由法院依法定程序為之，
    較符合正當法律程序，應予優先適用。但罰鍰以外之沒入或
    其他種類行政罰，因兼具維護公共秩序之作用，為達行政目
    的，行政機關仍得併與裁處。」，故在處罰目的相同且處罰
    方式相同時，若依刑事法律處罰，即足資警惕時，實無為一
    事二罰再處行政罰之必要。本件對於性質相同之金錢裁罰，
    已依懲罰作用較強之刑事法律制裁後，即無再依行政法為相
    同處罰之理。故原審認原處分關於罰鍰5萬7千元部分，依行
    政罰法第26條第1 項前段規定，既依刑事法律處罰之，已無
    再依上開道路交通管理處罰條例第35條第1項第1款裁處行政
    罰鍰之餘地，而撤銷原處分關於此部分罰鍰處分（依行政程
    序法第118 條前段規定，溯及失其效力），經核無不當，且
    本件異議人業已向財團法人中華社會福利聯合勸募協會支付
    3萬元，抗告人之抗告並無理由，應予駁回。
四、據上論結，應依道路交通案件處理辦法第26條，刑事訴訟法
    第412條，裁定如主文。
中    華    民    國    97    年    5     月    26    日
            刑事第七庭   審判長法  官 林  榮  龍
                               法  官 鄭  永  玉
                               法  官 江  錫  麟
上列正本證明與原本無異。
不得再抗告。
                               書記官 劉  建  智
中    華    民    國    97    年    5     月    26    日


司法院資訊處製作；財團法人民間司法改革基金會備份。
